ACORDAO-COMPLETO-2542917

ACÓRDÃO 4202/2022 ATA 28/2022 - SEGUNDA CÂMARA

VISTOS, relatados e discutidos estes autos de aposentadoria, em que se examina, nesta fase processual, pedido de reexame interposto por Rute Maria da Costa Mattos contra o Acórdão 14877/2021-TCU-Segunda Câmara, de relatoria do Ministro-Substituto Marcos Bemquerer Costa,
ACORDAM os Ministros do Tribunal de Contas da União, reunidos em Sessão da Segunda Câmara, ante as razões expostas pelo Relator e com fulcro no art. 48, c/c os arts. 32 e 33, da Lei 8.443/1992, em: 
9.1. conhecer do pedido de reexame interposto por Rute Maria da Costa Mattos e, no mérito, negar-lhe provimento; e
9.2. dar ciência desta deliberação à recorrente e ao Tribunal de Justiça do Distrito Federal e dos Territórios.

Pedido de reexame interposto contra decisão que julgou ilegal a aposentadoria.

Segunda Câmara

3. Interessados/Responsáveis/Recorrentes:
3.1. Interessados: Rute Maria da Costa Mattos (XXX.435.591-XX).
3.2. Recorrente: Rute Maria da Costa Mattos (XXX.435.591-XX).

13.1. Ministros presentes: Bruno Dantas (Presidente), Augusto Nardes (Relator), Aroldo Cedraz e Antonio Anastasia.
13.2. Ministros-Substitutos presentes: Marcos Bemquerer Costa e André Luís de Carvalho.

AUGUSTO NARDES

Ministro-Substituto Marcos Bemquerer Costa.

Adoto como parte integrante deste relatório a instrução transcrita a seguir com os ajustes de forma pertinentes, a qual foi elaborada no âmbito da Secretaria de Recursos (Serur) e cujo encaminhamento teve a anuência do dirigente daquela unidade e do Ministério Público junto ao TCU (peças 27 a 30) :
INTRODUÇÃO
1.	Trata-se de pedido de reexame (peças 15-17) interposto pela Sra. Rute Maria da Costa Mattos, ex-servidora do TJDFT, por meio do qual se insurge contra o Acórdão 14877/2021-TCU-Segunda Câmara (peça 8) , que teve como relator o Excelentíssimo Senhor Ministro-Substituto Marcos Bemquerer Costa.
1.1	A deliberação recorrida apresenta o seguinte teor:
ACORDAM os Ministros do Tribunal de Contas da União, com fundamento nos artigos 1º, inciso V, e 39, inciso II, da Lei 8.443/1992, c/c os artigos 17, inciso III, 143, inciso II, 260 e 262 do Regimento Interno/TCU, em considerar ilegal a concessão de aposentadoria da Sra. Rute Maria da Costa Mattos e negar registro ao correspondente ato, dispensar o ressarcimento das quantias indevidamente recebidas de boa-fé pela interessada, consoante o disposto no Enunciado 106 da Súmula da Jurisprudência do TCU, e expedir a determinação contida no subitem 1.7 abaixo:
1. Processo TC-Processo 024.268/2021-6  (APOSENTADORIA) 
1.1. Interessada: Rute Maria da Costa Mattos (XXX.435.591-XX) .
1.2. Órgão: Tribunal de Justiça do Distrito Federal e dos Territórios.
1.3. Relator: Ministro-Substituto Marcos Bemquerer Costa. 
1.4. Representante do Ministério Público: Subprocuradora-Geral Cristina Machado da Costa e Silva.
1.5. Unidade Técnica: Secretaria de Fiscalização de Integridade de Atos e Pagamentos de Pessoal e de Benefícios Sociais (Sefip) 
1.6. Representação legal: não há.
1.7. Determinação:
1.7.1. determinar ao órgão de origem que, no prazo de 15 (quinze) dias a contar da notificação deste Acórdão, dê ciência do inteiro teor desta Deliberação à interessada, encaminhando a este Tribunal, no prazo de 30 (trinta) dias, comprovante da referida ciência  (grifos acrescidos) .
HISTÓRICO 
2.	Conforme consta do ato de peça 3, a Sra. Rute Maria da Costa Mattos ocupou função comissionada posteriormente ao advento da Lei 9.624/1998, cuja correspondente parcela de quintos foi incorporada aos seus proventos, razão por que sua aposentadoria foi julgada ilegal. 
ADMISSIBILIDADE
3.	Reitera-se o exame de admissibilidade efetuado pelo Sar/Serur (peça 18) , ratificado pelo Excelentíssimo Senhor Ministro-Relator João Augusto Ribeiro Nardes (peça 21) , que concluiu pelo conhecimento do pedido de reexame, com fundamento no artigo 48 da Lei 8.443/1992, c/c os artigos 285 e 286, parágrafo único, do RI/TCU, suspendendo-se os efeitos do caput do Acórdão 14877/2021-TCU-Segunda Câmara.
EXAME DE MÉRITO
             Delimitação
4.1	Constitui objeto do presente recurso definir se houve violação da coisa julgada.
5. Da violação da coisa julgada
5.1.	A recorrente aduz que é beneficiária de decisão judicial transitada em julgado, que lhe assegura a incorporação de quintos decorrente do exercício de função comissionada e/ou cargo em comissão, no período entre 8/4/1998 e 4/9/2001, e, por via de consequência, entende que seu ato de aposentadoria deve ser julgado legal.
Análise
5.2	Convém, de pronto, transcrever excerto do voto condutor do Acórdão recorrido, que trata da irregularidade em relação aos quintos:
Considerando que a análise empreendida pela Secretaria de Fiscalização de Integridade de Atos e Pagamentos de Pessoal e de Benefícios Sociais - Sefip detectou a inclusão irregular nos proventos, por força de decisão judicial transitada em julgado, de parcelas decorrentes da incorporação de "quintos/décimos" de funções comissionadas exercidas após a edição da Lei 9.624/1998, uma vez que os períodos de incorporação ocorreram, em parte, em momento posterior à data limite de 8/4/1998;
Considerando que a jurisprudência desta Casa de Contas consolidou o entendimento de que é ilegal a percepção da rubrica de "quintos/décimos", cuja incorporação decorreu de funções comissionadas exercidas no período de 08/04/1998 a 04/09/2001, devendo-se observar a modulação dos efeitos definida pelo Supremo Tribunal Federal na decisão do Recurso Extraordinário 638.115/CE, acerca dessa matéria;
Considerando que a parcela impugnada foi concedida a partir de decisão judicial transitada em julgado; 
Considerando que, segundo a modulação de efeitos do julgamento do RE 638.115/CE feita pelo STF, somente para a hipótese de "quintos/décimos" recebidos com base em decisão judicial transitada em julgado será indevida a cessação imediata do pagamento e não haverá absorção da parcela por reajustes futuros (grifos acrescidos) .
5.3.	Registra-se, por oportuno, que, ainda que comprovado o trânsito em julgado, isso, por si só, não possui o condão de alterar o julgamento pela ilegalidade do ato, pois que o e. STF deixou assente que a incorporação de quintos no período de 8/4/1998 até 4/9/2001 ofende o princípio da legalidade, nos termos da tese firmada em sede de repercussão geral, Tema 395. Ademais, o provimento judicial somente impede a suspensão dos pagamentos das parcelas indevidas (Acórdão 3842/2020-TCU-Primeira Câmara) .
5.4.	Nesse sentir, opina-se pela negativa de provimento do presente recurso.
CONCLUSÃO
6.	Da análise de mérito, conclui-se que, ainda que comprovado o trânsito em julgado, isso, por si só, não possui o condão de alterar o julgamento pela ilegalidade do ato, pois que o e. STF deixou assente que a incorporação de quintos no período de 8/4/1998 até 4/9/2001 ofende o princípio da legalidade, nos termos da tese firmada em sede de repercussão geral, Tema 395. Ademais, o provimento judicial somente impede a suspensão dos pagamentos das parcelas indevidas.
6.1.	Por conseguinte, deve-se negar provimento ao presente recurso.
PROPOSTA DE ENCAMINHAMENTO
7.	Ante o exposto, submetem-se os autos à consideração superior, propondo-se, com fundamento no art. 48 da Lei 8.443/1992:
a) conhecer do recurso e, no mérito, negar-lhe provimento;
	b) informar a recorrente e demais interessados do acórdão a ser proferido, destacando que o relatório e o voto que o fundamentam podem ser acessados por meio do endereço eletrônico www.tcu.gov.br/acordaos.
	
	É o relatório.

Marlucio Lustosa Bonfim (16.619/OAB-DF), representando Rute Maria da Costa Mattos.

Procurador Sergio Ricardo Costa Caribé.

ATO DE APOSENTADORIA JULGADO ILEGAL PELA CONCESSÃO DE QUINTOS APÓS O ADVENTO DA LEI 9.624/1998. NEGATIVA DE REGISTRO. PEDIDO DE REEXAME. CONHECIMENTO. NEGATIVA DE PROVIMENTO. CIÊNCIA AO ÓRGÃO DE ORIGEM.

APOSENTADORIA (APOS)

Secretaria de Recursos (Serur).

Trata-se de pedido de reexame, em processo de aposentadoria, interposto por Rute Maria da Costa Mattos contra o Acórdão 14877/2021-TCU-Segunda Câmara, de relatoria do Ministro-Substituto Marcos Bemquerer Costa.
2.	 No âmbito da deliberação recorrida, este Tribunal julgou ilegal o ato de aposentadoria da ora recorrente, negando-lhe registro, tendo em vista a concessão de quintos com amparo em funções comissionadas exercidas entre 8/4/1998 e 4/9/2001. 
3.	Foi determinado ainda, no subitem 1.7.2.1 do acórdão recorrido, que o órgão de origem, providenciasse o destaque da parcela de quintos incorporada com amparo em função comissionada exercida entre 8/4/1998 e 4/9/2001 e a transformasse em Parcela Compensatória a ser absorvida por reajustes futuros, consoante decidido pelo Supremo Tribunal Federal no RE nº 638.115/CE.
4.	Inconformada com a decisão desta Corte, a recorrente alega, de mais relevante, que é beneficiária de ação coletiva transitada em julgado de nº 0000976-30.2005.4.02.6105.
5.	A Secretaria de Recursos (Serur) analisou o pedido de reexame interposto e propôs, com o aval do Ministério Público junto ao TCU, conhecer e negar-lhe provimento, sem prejuízo de observar que, relativamente à parcela "quintos", incorporada no período de 8/4/1998 até 4/9/2001, como a interessada comprovou ser beneficiária de decisão judicial transitada em julgado, poderá ser mantida a continuidade dos pagamentos imune à absorção por reajustes futuros, consoante modulação de efeitos fixada pelo Supremo Tribunal Federal no RE 638.115.
6.	Expostos resumidamente os fatos, ratifico despacho exarado à peça 21 para conhecer do presente recurso. No mérito, acompanho o encaminhamento uniforme proposto pela Serur e pelo MPTCU.
7.	De fato, o entendimento deste Tribunal no âmbito do acórdão recorrido foi fixado já considerando que a parcela impugnada foi concedida a partir de decisão judicial transitada em julgado, conforme se verifica à peça 8. 
8.	Desse modo, considerando a modulação de efeitos do julgamento do RE 638.115/CE feita pelo STF, o acórdão registrou ser indevida a cessação imediata do pagamento nestes casos, não havendo absorção da parcela por reajustes futuros.
9.	No entanto, embora haja a comprovação de decisão judicial favorável à recorrente, permanece o julgamento pela ilegalidade do ato, conforme fundamentou a Serur em sua instrução, transcrita no relatório precedente.
	Ante o exposto, voto pela adoção da minuta de acórdão que trago a este Colegiado.
	
TCU, Sala das Sessões Ministro Luciano Brandão Alves de Souza, em 16 de agosto de 2022.
Ministro JOÃO AUGUSTO RIBEIRO NARDES
Relator